【裁判字號】    95,台上,2800
【裁判日期】    950518
【裁判案由】    偽造有價證券
【裁判全文】
最高法院刑事判決            九十五年度台上字第二八００號
    上  訴  人  台灣高等法院台中分院檢察署檢察官
    被      告  甲○○原名柯.
                        號
上列上訴人因被告偽造有價證券案件，不服台灣高等法院台中分
院中華民國九十四年九月七日第二審更審判決（九十四年度重上
更(六)字第一二九號，起訴案號：台灣彰化地方法院檢察署八十五
年度偵字第五一四五、六八０五號），提起上訴，本院判決如下
：
    主  文
上訴駁回。
    理  由
按刑事訴訟法第三百七十七條規定：上訴於第三審法院，非以判
決違背法令為理由，不得為之。是提起第三審上訴，應以原判決
違背法令為理由，係屬法定要件，如果上訴理由書狀未依據卷內
訴訟資料，具體指摘原判決不適用何種法則或如何適用不當，或
所指摘原判決違法情事，顯與法律規定得為第三審上訴理由之違
法情形，不相適合時，均應認其上訴為違背法律上之程式，予以
駁回。本件檢察官係以被告甲○○（原名柯進興）因借與張成鑽
鉅額金錢，無法取償，竟意圖供行使之用，於民國八十五年三月
初，囑張成鑽之妹張藍心至台中市張成鑽處，教唆張藍心以告訴
人即其父張萬章名義，簽發原判決附表編號一至六所示之本票六
張，張藍心明知未得告訴人授權，竟依被告教唆，簽發該等本票
（未填寫到期日）後交給被告，由被告在各該本票上簽寫到期日
，而共同偽造有價證券，嗣被告持該等票據向台灣桃園地方法院
聲請對告訴人聲請強制執行，因認被告涉有刑法第二百零一條第
一項偽造有價證券罪嫌，提起公訴。原判決依審理結果，認本件
被告犯罪尚屬不能證明，乃撤銷第一審對被告所為之科刑之判決
，改判諭知被告無罪，已詳述其調查、取捨證據之結果及得心證
之理由。就形式上觀察，原判決要無採證認事違背經驗法則、論
理法則或理由不備等違背法令之情形。檢察官第三審上訴意旨略
以：（一）、綜觀已判刑確定之共同被告張藍心於歷次偵、審中
所為供述，除於原審第四次更審之後，始供稱被告不在場，並為
有利被告之說詞外，其餘先後所述或略有不同，但就「被告對簽
發本票未經告訴人同意是否知情之重要基本事實」，均堅指被告
當時在場並知情，且張藍心業經法院以共同偽造有價證券罪，判
處有期徒刑一年八月，緩刑五年，未提起上訴確定。然原判決理
由四－(二)，竟謂依張藍心先後證詞，足認本件本票係張藍心所交
付，並進一步推論被告客觀上並無偽造系爭本票行為，該推論顯
與張藍心之證詞無涉，且原判決就張藍心歷次所為不利被告之供
述，未逐一說明何以不足採，僅於理由四－(六)，以張藍心雖於偵
查及第一審供述因受被告脅迫始簽發本件票據，但於審理中，甘
冒受偽證訴追之風險，以證人身分證稱該供述不實，其證言應屬
非虛，而認其上開供述不足採信，非但理由欠備，且違背證據法
則。（二）、原判決以告訴人曾簽發第一一二四七六號之新台幣
（下同）七十萬元本票予被告，因認告訴人所稱與被告素不相識
，本件本票非其簽發予被告，而係被告所偽造之指訴與事實不符
。惟告訴人與被告是否舊識，與被告有無偽造有價證券之認定無
涉，況該本票如為告訴人親自簽發交付被告，何以發票人欄上簽
名筆跡與告訴人者不同？又原判決以出具之日期相近而認係作為
該七十萬元本票證明之告訴人印鑑證明，其上之告訴人印文縱與
本票上之印文相符，然苟係告訴人親自簽發交付該本票予被告，
何須再提出印鑑證明？其實情究係如何？原審並未查明，亦有應
於審判期日調查之證據而未予調查之違背法令。（三）、原判決
理由四(三)－(2)依憑證人即告訴人之侄張成光所為告訴人與張憲章
於八十四年間，即曾簽訂合約，委託被告銷售台中市○○區○○
段五五二地號土地之證言，採信被告所持告訴人指稱不認識被告
，與被告等間並無債權債務關係，未曾簽交任何本票與被告云者
，係為推卸簽發本票責任之辯解，但上開土地面積達一千八百五
十三坪，總價計近一億八千萬元，告訴人僅積欠被告區區七十萬
元，自可以該地向銀行貸款，何需委託被告出賣該土地？反觀張
藍心所簽發之本件十二張本票總金額五千五百萬元，自發票時間
均集中在八十二年、八十三年間觀之，可見借款時間亦集中在同
一時期，再參以被告於偵查中供稱向其借款之人，除張成鑽之外
，尚有張萬章之大女兒張懷文、大女婿、二女兒張藍心、三女兒
張晶珠，該十二張本票是否為張成鑽、張藍心家人積欠本金利息
之債權憑證，因事後無力償還被告，始向有資產之告訴人催討？
否則告訴人何需為償還七十萬元本票債務而委託被告出售多達一
億八千萬元價值之土地？又張成光未具體證述告訴人究竟積欠被
告若干款項，而告訴人賣地得款僅係償還被告七十萬元之債務或
尚包括本件十二張本票之債權？被告為何未在該合約書寫明彼此
間債務之情形，僅記載被告賣地可得到百分之一報酬，而該百分
之一報酬是否為告訴人所積欠之七十萬元債務？抑或被告故意僅
提出告訴人七十萬元之債務，而隱匿告訴人子女本件五千五百萬
元之債權，俟土地出賣後，即直接從售款抵償以此訛詐告訴人？
再張成光供稱張萬章曾簽發本票與被告，然迄今被告從未提出張
萬章所親自簽發之本票（七十萬元之本票並非張萬章簽發已如前
述），原審竟認張成光之模糊證詞可信，而認告訴人之指訴不可
採，已違事理、經驗法則，且實情如何？原審並未查明，亦有應
於審判期日調查之證據而未予調查之違背法令。（四）、原判決
附表所示之本票十二紙上之告訴人印文，經法務部調查局鑑定結
果，認與上開印鑑證明書及七十萬元本票上之告訴人印文特徵不
符，堪認告訴人指訴其印章未曾出借他人，本件十二紙本票上之
印文非其印章所蓋，係遭人偽造一情，應屬可採。再張藍心始終
否認本件本票上之印文為其加蓋，並供述交付時，該本票上尚未
蓋上告訴人印文，且稱其兄張成鑽僅於其上背書，並未蓋印等語
，自可推論該印文為張藍心、張成鑽以外之人所加蓋，被告既為
該等本票之執票人，依事理判斷，自可推論為被告所為，原判決
理由四－(五)卻謂張藍心雖始終否認係其所加蓋，然亦未曾指陳係
被告偽刻印章後加蓋，即不能因張藍心否認有此部分蓋用印文之
行為，復未能傳喚證人張成鑽到庭究明其情，即將此不明確之後
果歸由被告承擔等語；而為有利被告之認定，採證顯然違背經驗
法則，且有判決理由不備之違法。（五）、依卷附張成鑽所書證
言書之記載，其係於本件十二張本票已簽發完成後，始告訴告訴
人，則既係完成偽造後，始經真正名義人告訴人事後追認，應與
已成立之罪名無影響，自不得據以主張免責。可見被告收取該本
票時，已知悉未經告訴人授權，原判決理由卻以被告辯稱填寫本
票到期日係張成鑽請其自行填寫，因無法向張成鑽查證，即為有
利被告認定證據，顯然未綜合全部事證判斷，而為枝節之論述，
有判決理由不備之違法云云。惟查：（一）、已判決確定之共犯
張藍心除於偵查及第一審供述因受被告以加害其家人相要脅，始
簽發本件本票等語外，嗣於原審歷次審理中，屢稱該等本票係張
成鑽囑其填寫簽發，當時張成鑽告知已與其父即告訴人談妥，雖
其另稱簽發時被告亦在場，或稱因張成鑽破產無力清償債務，被
告乃要求簽發交付告訴人名義之本票，惟始終未曾供證被告明知
該等本票之簽發未事先經告訴人同意情事。上訴意旨一所臚列之
被告於原審歷次審理時之供詞亦同，而張藍心此部分所言縱屬非
虛，徒憑被告要求簽發交付告訴人本票以利其債權獲償及於本票
簽發時在場之事實，猶不足證明被告明知張藍心等簽發本票未事
先獲得告訴人之同意授權，上訴意旨執此主張張藍心已堅稱被告
明知彼等係未經告訴人同意擅自簽發本票云云，並指摘原判決就
此等不利被告之證據，未敘明不採之理由，顯係未依卷證而為指
摘。至張藍心於偵查及第一審所為不利被告之上開供述，其業於
原審歷次審理中，以證人身分具結證稱張成鑽囑其簽發本票時，
即告知已與告訴人談妥，但洽談詳情其不得而知，詎告訴人事後
反悔，要求其為上開供述，其因昧於告訴人之壓力，始指受被告
脅迫簽發本票，實則與事實並不相符等語，參以張藍心係於經諭
知得拒絕證言後，仍同意具結作證，反為上開有利被告之證言，
並使其自身面臨遭偽證罪訴追之風險，於此情形下所為證詞，難
認係其於獲判緩刑確定後，刻意為被告脫罪所為迴護之詞，原判
決理由四－(二)(六)，已論述甚詳，上訴意旨徒憑片面意見，對原判
決已加論列之事項，漫指為理由不備，殊非適法之第三審上訴理
由。（二）、本件十二紙本票上之印文，經法務部調查局鑑定結
果，與被告上開七十萬元本票及印鑑證明上之告訴人印文不符，
固堪認本票上之印文非以告訴人印鑑章所蓋，然尚不足據以推論
該印文必係出於被告偽造之印章；而簽發該等本票之張藍心縱稱
其簽發本票時，並未蓋用告訴人印章而否認本票上之印章係其加
蓋，但亦未曾指證係由被告偽刻所蓋；且張藍心於原審第二次及
第三次更審均曾供稱其簽發後先將本票交張成鑽，數日後，始再
由其交付被告等語，如果屬實，該等本票即非於簽發完成當時即
交付被告持有，而經手該等本票之張成鑽曾出具證明書表示該等
本票上之印章係其持告訴人之印章委由張藍心加蓋云云，該證明
書雖係張成鑽於審判外之陳述，固不得採為認定被告犯罪之證據
，然其所為關於本票上印章之加蓋經過，既與張藍心所述並不相
符，則張藍心否認加蓋本票印章之證言，是否堪採，即非無疑，
張成鑽復因他案羈押於大陸地區致未能傳喚到庭調查，原判決因
認並無確切之證據足資證明被告有偽刻印章加蓋於本件系爭本票
之事實，要無採證違背經驗法則、論理法則之違法可指。（三）
、原判決依憑張藍心、張成光之證言，卷附上開七十萬元本票影
本、告訴人印鑑證明、土地登記簿謄本，認該七十萬元本票上告
訴人之印文，核與告訴人印鑑證明上之印文相符，且張藍心亦坦
承於該本票上背書，顯見該本票係真正，再參以張成光證稱告訴
人確曾將與其父張憲章共有之土地委託被告出售，委託銷售合約
係其依告訴人與其父商談之內容草擬，賣地之價金，清償銀行後
之餘款，即用以償還被告，其知告訴人有開立本票，惟面額等細
節及是否交付被告，其並不清楚等語，乃據以判斷被告所持其與
告訴人早有金錢往來之辯解非虛，告訴人所為與被告素不相識之
說，無可採信，顯見其對被告之指訴，不無瑕疵。上揭論斷，俱
有各該卷證可按。原判決綜合考量告訴人對被告之指訴、張藍心
前於偵查及第一審所為不利被告之供證均有瑕疵，而不足為不利
被告之論據，復無任何積極確切之證據足資證明被告明知張藍心
以告訴人名義簽發本票未經告訴人同意，及有偽刻印章加蓋於本
票上之行為，本於無罪推定之原則，而為有利於被告之判決，此
乃原審本其職權之行使，對調查所得之證據定其取捨，為價值上
之判斷，並無上訴意旨所指摘之違背法令情形。又票據由他人填
妥後，發票人始蓋章於其上之情形，於吾人之日常生活中屢見不
鮮，發票人之印鑑證明，除可於交付票據時證明票據上印章之真
正，以取信於執票人外，兼有杜絕日後關於票據真正與否爭議之
功能，即使發票人親自交付執票人，亦非絕無提出印鑑證明之必
要，上訴意旨以告訴人苟係親自持七十萬元本票向被告借款，何
以該本票非其本人自行填寫？又何須提出印鑑證明？指摘原判決
採證違法，係對原審本於證據所為事實認定，重為爭論，且係單
純事實上之爭執，亦非適法之第三審上訴理由。至上訴意旨所指
告訴人何以僅積欠數十萬元債務即將鉅額土地委託被告販賣？張
成光證言未具體指明告訴人對被告負債若干？該債務何以未載明
於委託銷售土地之合約中？被告依該銷售合約可得之報酬是否即
為告訴人對被告所積欠之七十萬債務？被告是否故意隱瞞其對告
訴人子女五千餘萬元之鉅額債權，擬於受託出售土地後再俟機從
中取償訛詐告訴人？等各節，或與原判決依據張成光證言所認告
訴人與被告早有金錢往來之事實及本件被告被訴偽造有價證券之
犯行無涉，或純屬虛擬之假設性問題，原審未為各該無益之調查
，亦無證據調查職責未盡之違背法令可言，上訴意旨執以恣意指
摘原判決不當，顯非適法之第三審上訴理由。（四）、張成鑽出
具之上開證明書，係證人於審判外之陳述，本不得據為認定被告
犯罪之證據，上訴意旨復僅擷其中不利於被告之片斷，謂張成鑽
係本票簽發後，始徵詢發票人告訴人補行同意，並不影響被告偽
造有價證券罪之成立云云，據為上訴第三審之理由，殊難謂為適
合。依上揭說明，本件上訴為違背法律上之程式，應予駁回。
據上論結，應依刑事訴訟法第三百九十五條前段，判決如主文。
中    華    民    國  九十五  年    五    月   十八   日
                      最高法院刑事第八庭
                          審判長法官  張  淳  淙
                                法官  張  春  福
                                法官  呂  丹  玉
                                法官  洪  昌  宏
                                法官  蔡  彩  貞
      本件正本證明與原本無異
                                      書  記  官
中    華    民    國  九十五  年    五    月  二十九  日
                                                      Ｋ


司法院資訊處製作；財團法人民間司法改革基金會備份。
